臺灣士林地方法院刑事判決　　　　　　　 99年度訴字第316號
公　訴　人　臺灣士林地方法院檢察署檢察官
被　　　告　林美玉
選任辯護人　傅雲欽律師
上列被告因偽造有價證券等案件，經檢察官提起公訴（99年度偵
緝字第191號），本院判決如下：
    主  文
林美玉無罪。
    理  由
一、公訴意旨略以：被告林美玉與告訴人吳德福為舊識，被告林
    美玉：(一)明知其於不詳時地，以不詳方式所獲取由虛設行號
    之永榮興有限公司所開立之附表一所示支票，於民國94 年6
    月3 日即已遭銀行設定成拒絕往來，並無兌現之可能，意仍
    意圖為自己不法之所有，於94年6 月15日某時，在吳德福臺
    北市○○區○○路352 巷5 號住處內，以附表一所示支票向
    吳德福借款，吳德福因而陷於錯誤，將新臺幣（下同）25萬
    5,000 元借予林美玉。(二)於97年11月12日某時，在臺北市大
    同區○○○路某咖啡廳內與吳德福相遇，吳德福因附表一所
    示支票屆期未獲兌現，旋向林美玉催討欠款，詎林美玉竟與
    旋後趕至該處之友人劉雅文（於本案所涉偽造有價證券部分
    另為本院有罪判決確定），共同基於偽造有價證券之犯意聯
    絡，先由劉雅文以偽簽「劉水蓮」之署名及國民身分證統一
    編號等方式，偽造「劉水蓮」所簽發如附表二所示本票，復
    由林美玉在附表二所示本票背後簽名捺印背書，持之向吳德
    福行使。嗣後吳德福將附表二所示本票向法院聲請裁定後，
    始查悉上情。因認被告上開(一)部分所為涉有刑法詐欺取財罪
    嫌，(二)部分所為與劉雅文共犯刑法偽造及行使偽造有價證券
    罪嫌云云。
二、按被告以外之人於審判外之言詞或書面陳述，除法律有規定
    者外，不得作為證據；又被告以外之人於審判外之陳述，雖
    不符合同法第159 條之1 至第159 條之4 之規定，但經當事
    人於審判程序同意作為證據，法院審酌該言詞陳述或書面陳
    述作成時之情況，認為適當者，亦得為證據；當事人、代理
    人或辯護人於法院調查證據時，知有第159 條第1 項不得為
    證據之情形，而未於言詞辯論終結前聲明異議者，視為有前
    項之同意，刑事訴訟法第159 條第1 項及第159 條之5 分別
    定有明文。本判決下列所引用各該被告以外之人於審判外之
    陳述（包含書面陳述），除後述公務員於職務上製作之紀錄
    證明文書，並無顯不可信之情況，依刑事訴訟法第159 條之
    4 第1 款規定，皆有證據能力外，其餘亦屬傳聞證據之部分
    ，惟當事人於本院準備程序及審判期日中均表示無意見而不
    予爭執，且迄至言詞辯論終結前亦未再聲明異議，本院審酌
    上開證據資料製作時之情況，尚無違法不當及證明力明顯過
    低之瑕疵，亦認為以之作為證據應屬適當，故揆諸前開規定
    ，爰逕依刑事訴訟法第159 條之5 規定，認均有證據能力，
    合先敘明。
三、按犯罪事實應依證據認定之，無證據不得認定犯罪事實；又
    不能證明被告犯罪者，即應諭知無罪之判決，刑事訴訟法第
    154 條第2 項、第301 條第1 項分別定有明文。再按事實之
    認定，應憑證據，如未能發現相當證據，或證據不足以證明
    ，自不能以推測或擬制之方法，為裁判基礎；苟積極證據不
    足為不利於被告事實之認定時，即應為有利於被告之認定；
    又認定犯罪事實所憑之證據，雖不以直接證據為限，間接證
    據亦包括在內，然而無論直接證據或間接證據，其為訴訟上
    之證明，須於通常一般之人均不致有所懷疑，而得確信其為
    真實之程度者，始得據為有罪之認定，倘其證明尚未達到此
    一程度，而有合理之懷疑存在而無從使事實審法院得有罪之
    確信時，即應由法院為諭知被告無罪之判決，最高法院40年
    臺上字第86號、30年上字第816 號、76年度臺上字第4986號
    判例意旨足資參照。次按刑事訴訟法第161 條已於91年2 月
    8 日修正公布，修正後同條第1 項規定：檢察官就被告犯罪
    事實，應負舉證責任，並指出證明之方法。因此，檢察官對
    於起訴之犯罪事實，應負提出證據及說服之實質舉證責任。
    倘其所提出之證據，不足為被告有罪之積極證明，或其闡明
    之證明方法，無從說服法官以形成被告有罪之心證，基於無
    罪推定之原則，自應為被告無罪判決之諭知（最高法院92年
    台上字第128 號判例亦同此意旨）。
四、本件公訴人認被告林美玉涉犯刑法詐欺及偽造、行使偽造有
    價證券罪嫌，主要係以告訴人吳德福之指述、被告坦承持附
    表一所示支票向告訴人吳德福借款及於附表二所示本票背書
    、劉雅文坦承於本票上偽造簽名及國泰世華商業銀行股份有
    限公司99年7 月9 日國世銀業控字第0990001797號函示說明
    附表一支票於94年6 月3 日被拒絕往來，為其主要論據。
五、訊據被告林美玉堅決否認有何詐欺及偽造、行使偽造有價證
    券犯行，辯稱：
  (一)附表一的支票是我94年年4 月間向鍾代書調錢，鍾代書拿給
    我的，我沒有問鍾代書支票怎麼來，拿到票之後我有向國泰
    世華商業銀行照會，支票是正常的；嗣於94年年4 月底，我
    與吳德福約在臺北市○○○○路咖啡廳見面，我先前因向吳
    德福借款並開發票日分別94年4 月7 日及16日、面額分別為
    7 萬及7 萬5 千元之支票( 參見本院99年度訴字第316 號卷
    ，下稱本院訴字第316 號卷，第76-77 頁) 各1 張，當天是
    拿附表一的支票跟吳德福換回上開2 張支票，附表一的支票
    吳德福也有向銀行照會，確認支票正常，才收支票，這是在
    該支票拒絕往來之前，我並沒有詐欺的犯意等語。
  (二)附表二的本票，是我於9711月12日約劉雅文在咖啡廳碰面，
    我在咖啡應外面走廊等候劉雅文時，巧遇吳德福，吳德福問
    我欠他的錢要如何處理，當時我想說劉雅文有欠我錢，我跟
    吳德福說我朋友等一下還我多少，我就還你多少；後來劉雅
    文到了之後，主動說要幫我還這筆錢，吳德福就去買空白本
    票回來，要劉雅文開本票擔保，劉雅文就依吳德福的指示開
    立本票後，直接交給吳德福，接著吳德福就拿本票給我，他
    是直接拿本票背面要背書的那面給我，叫我背書，當時因時
    間緊促，我就直接在本票後面背書，沒有翻過來看本票正面
    看劉雅文是以何名義開票；當時我知道劉雅文是以劉水蓮名
    字開票，但我不知道她的本名叫劉雅文，我都叫他「劉小姐
    」；我事前不知道劉雅文要以劉水蓮的名字開票，也無與劉
    雅文有犯意聯絡後，推由劉雅文偽簽「劉水蓮」名義開票，
    此事與我無關等語。
六、經查：
  (一)被告涉犯詐欺罪嫌部分
  1.按刑法第339 條第1 項詐欺取財罪之成立，須行為人主觀上
    有為自己或第三人不法所有之意圖，客觀上係以詐術使人將
    本人或第三人之物交付為構成要件。而所謂以詐術使人交付
    財物，必須行為人確有施用詐術，被詐欺人因其詐術陷於錯
    誤，而交付財物之因果聯瑣。若其並未施用詐術，或所用方
    法不能認為詐術，或不致使人陷於錯誤，即不構成該罪，最
    高法院46年台上字第260 號判例意旨可資參照。
  2.證人即告訴人吳德福於100 年3 月3 日本院審理時證稱：我
    於94年間認識被告，被告跟我借過好幾次錢，有計算利息，
    月息3 分，被告有開票；被告之前向我借款有開發票日分別
    94年4 月7 日及16日、面額分別為7 萬及7 萬5 千元之支票
     (參見本院訴字第316 號卷，第76-77 頁) 各1 張，因為上
    開支票即將到期，被告沒錢補，於94年4 月間跟我說要換回
    上開2 張支票，我們相約在新北市○○區○○路上的土地銀
    行外面，被告拿附表一所示面額25萬5,000 元、三個月期的
    支票跟我換回上開2 張支票，換票當時我有再拿錢給被告，
    但金額忘記了；我於偵查中會說94年6 月15日被告交給我附
    表一的支票，是因為時間太久了，我忘記了；我沒有問被告
    附表一所示支票何來，當時也沒有看發票人是誰；拿到附表
    一支票時，快要三點半，而且被告是我朋友，我信任她，所
    以我沒有向銀行照會；被告拿附表一支票給我時，並沒有說
    該支票的票信；我之所以願意借錢給被告，是因為想被告會
    還錢給我，且可以賺取利息，是因為後來找不到被告還錢，
    才會提告；現我已與被告和解，我要撤回告訴，不再追究等
    語屬實在卷（參見本院訴字第316 號卷第55-61 頁) ，復有
    附表一所示支票影本、上開支票影本2 紙、刑事撤回告訴狀
    乙份( 參見臺灣士林地方法院檢察署98年度偵字第10674 號
    卷，下稱士檢偵字第10674 號卷第15頁、本院訴字第316 號
    卷76、77頁、第52頁) 在卷可參。
  3.據證人吳德福之證述可知，被告拿附表一支票向吳德福換回
    上開發票日分別94年4 月7 日及16日的支票，時間係應係94
    年4 月底，此與吳德福證稱附表一所示支票是開3 個月期、
    發票日為97年7 月20日，以及上開發票日分別94年4 月7日
    及16日的支票已將到期必須換回乙節相符，是被告辯稱係97
    年4 月底交付附表一所示支票乙情，可堪採信。又附表一所
    示支票係於97年6 月3 日始遭拒絕往來之事實，亦有國泰世
    華商業銀行股份有限公司99年7 月9 日國世銀業控字第0990
    001797號函1 份( 參見臺灣士林地方法院檢察署99年度偵緝
    字第191 號卷，下稱士檢偵緝字第191 號卷，第50-52 頁）
    附卷可稽。是被告於97年4 月底交付附表一支票予吳德福時
    ，該支票尚未遭拒絕往來。又被告於97年4 月底交付附表一
    所示支票予吳德福之前，即已向吳德福借款多次，並開票擔
    保，附表一所示支票即係換回被告先前所開立即將到期的支
    票，吳德福並補差額借予被告，吳德福亦自承是因為賺取利
    息及相信被告會還錢，才借款給被告。是被告持附表一所示
    支票向吳德福換票及借款( 補借款與票面差額部分) ，並非
    被告有何施用詐術犯行致吳德福陷於錯誤所致，揆諸前揭判
    例意旨說明，核被告所為與刑法詐欺罪之構成要件即有未符
    ，尚難僅因被告事後未還款，遽認被告刑事罪責。
  (二)被告涉犯偽造及行使偽造有價證券部分
  1.證人吳德福於100 年3 月3 日本院審理時證稱：97年11月12
    日我在民權西路咖啡廳碰巧遇到被告，當時被告自己1 人，
    我叫被告還錢，被告說等她朋友來再處理；我遇到被告後，
    至等候劉雅文到來的這段期間，被告並沒有打電話給劉雅文
    ；劉雅文到咖啡廳後，被告先跟劉雅文說她欠我錢，劉雅文
    主動說她要替被告還錢等語( 參見本院99年度訴字第316 號
    卷第55-61 頁) 屬實在卷。證人劉雅文於99年6 月9 日偵訊
    證稱：附表二的本票都是我所簽名、蓋印，97年11月12日當
    日我和被告林美玉有約，要還被告6,000 元，我到民權西路
    的怡客咖啡廳，看到被告與吳德福及一名男子在一起，不准
    被告離開的樣子，吳德福表示因為被告欠他錢，我當場主動
    表示說要替被告償還等語（參見士檢偵緝字第191 號卷第50
    -52 頁）。於100 年3 月3 日本院審理時亦證稱：97年11月
    12日我與被告約在臺北市○○○路咖啡廳見面，是因為我之
    前向被告先生借1 萬元，我要跟被告說我領錢的日期及何時
    還錢；我到咖啡廳後，吳德福問被告欠他的錢何時要還，我
    問被告怎麼回事，因為被告坐在吳德福與另一位先生中間，
    我覺得那兩個人好像押著被告，我很緊張，吳德福叫被告還
    錢，我就主動說我來還，被告並沒有叫我來幫她還等語( 參
    見本院99年度訴字第316 號卷第61-65 頁) 明確在卷。均核
    與被告前揭所辯相符，可證97年11月12日被告與劉雅文相約
    在民權西路咖啡廳，巧遇吳德福，嗣劉雅文主動表示要替被
    告還錢，並非被告與劉雅文事先預謀要偽造本票欺騙吳德福
    。
  2.又證人吳德福於100 年3 月3 日本院審理時結證稱：劉雅文
    來到咖啡廳之後，被告只有說「我朋友來了」，沒有稱呼劉
    雅文的姓名，也沒有說她是誰及她的名字，我離開前，被告
    都沒有稱呼劉雅文的名字；被告先跟劉雅文說她欠我錢，劉
    雅文說她要替被告還錢，我說口說無憑，所以我就去買本票
    ，我叫劉雅文簽名開本票，叫被告背書；劉雅文要開本票時
    ，劉雅文並沒有告訴被告說她現在要用「劉水蓮」的名字開
    本票等語( 參見本院99年度訴字第316 號卷第55-61 頁) 。
    再證人劉雅文於100 年3 月3 日本院審理時證稱：我於97年
    在台北分監執行時認識被告，當時我叫劉雨琴，被告知道我
    當時的名字叫劉雨琴，我沒有跟被告說我叫劉水蓮，我從台
    北分監出來後，才改名為劉雅文，被告不知道我改名，我沒
    有告訴她；我到咖啡廳後，吳德福叫被告還錢，我就主動說
    我來還，吳德福及另一名男子叫我開本票，吳德福就去外面
    買空白本票回來，我依吳德福的指示開立本票的日期、金額
    ，我簽好票，本票就被吳德福拿去，吳德福再拿給被告，叫
    被告在本票後面背書；我用「劉水蓮」名字簽名，是不想讓
    人家知道我的本名，也不想讓人知道我的住址；我用「劉水
    蓮」名義簽發附表二兩張本票，於開票簽名之前，並沒有跟
    被告商量過，也沒有跟被告說我要用「劉水蓮」名字簽本票
    ，也沒有跟被告說要被告在「劉水蓮」名字後面幫我背書；
    在我用「劉水蓮」名字簽本票當時，被告並不知道我會用「
    劉水蓮」名字簽本票，但被告有看到我用「劉水蓮」名字開
    票，於吳德福離開後，被告才問我為何用「劉水蓮」這個名
    字開票，我才說我現在改名了等語( 參見本院99年度訴字第
    31 6號卷第61-65 頁) ，並有附表二所示本票影本2 紙在卷
    可佐( 參見士檢偵字第10674 號卷第15頁) ，應甚明確，可
    堪認定。
  3.據上可證劉雅文主動表示要替被告還錢後，係吳德福去買本
    票回來之後，要求劉雅文開立本票擔保還款；劉雅文偽以劉
    水蓮名義簽名開票之前，未曾與被告商量過，也未告知被告
    ，劉雅文簽名開票時，被告根本不知劉雅文會以劉水蓮名義
    開票，劉雅文開完本票後，本票就被吳德福拿去，吳德福再
    拿給被告，並命令被告在本票後面背書之事實。是以，難認
    被告與劉雅文有共同偽造該本票之犯意聯絡及行為分擔。又
    該本票係吳德福主動拿給被告，並命令被告簽名背書，亦難
    認被告有何行使該本票的故意及行為。
七、綜上所述，本案之證據尚不足以證明被告有詐欺及偽造、行
    使偽造有價證券犯行，無法使本院形成有罪之心證。此外，
    復查無其他積極證據，足以證明被告有何公訴意旨所指之詐
    欺、偽造及行使偽造有價證券犯行，自屬不能證明被告犯罪
    ，應為被告無罪之諭知。
據上論斷，應依刑事訴訟法第301 條第1 項，判決如主文。
本案經檢察官江耀民到庭執行職務
中    華    民    國  100     年    3     月    18    日
                  刑事第五庭審判長法  官  雷雯華
                                  法  官  徐文瑞
                                  法  官  楊秀枝
以上正本證明與原本無異。
如不服本判決應於收受送達後10日內向本院提出上訴書狀，並應
敘述具體理由。其未敘述上訴理由者，應於上訴期間屆滿後20日
內向本院補提理由書( 均須按他造當事人之人數附繕本) 「切勿
逕送上級法院」。
                                  書記官  劉易柔
中    華    民    國   100    年    3     月    18    日
附表一：
┌─────┬──────┬─────────┬───┬─────┐
│支票號碼  │發票日      │付款銀行          │發票人│票面金額（│
│          │            │                  │      │新臺幣）  │
├─────┼──────┼─────────┼───┼─────┤
│GP0000000 │94年7 月20日│國泰世華商業銀行股│永榮興│25萬5,000 │
│          │            │份有限公司南門分行│有限公│元        │
│          │            │第000000000000號帳│司    │          │
│          │            │戶                │      │          │
└─────┴──────┴─────────┴───┴─────┘
附表二：
┌──┬────┬──────┬────────┐
│編號│本票號碼│發票日      │金額（新臺幣）  │
├──┼────┼──────┼────────┤
│1   │0000000 │97年11月17日│12萬元          │
├──┼────┼──────┼────────┤
│2   │0000000 │97年11月28日│12萬元          │
└──┴────┴──────┴────────┘